【裁判字號】    97,訴,232
【裁判日期】    971021
【裁判案由】    返還不當得利
【裁判全文】
臺灣板橋地方法院民事判決               97年度訴字第232號
原      告  辰淵企業有限公司
法定代理人  乙○○
訴訟代理人  陳志勇律師
複代理人    莊志成律師
複代理人    謝碧鳳律師
被      告  臺北縣政府
法定代理人  甲○○
訴訟代理人  吳國輝律師
上列當事人間請求返還不當得利事件，經本院於民國97年9 月23
日言詞辯論終結，判決如下：
    主  文
原告之訴駁回。
訴訟費用由原告負擔。
    事實及理由
一、原告起訴主張：
  (一)兩造於民國94年9 月間簽定「臺北縣公有路外停車場委託營
    運契約」，該契約所附「經營計畫書」第15頁第6 點（即該
    計畫書壹(三)(6)）「超額利潤之分配」之約定，超出應得利潤
    3%以上應繳予被告；而依「經營計畫書」第14頁第5 點（即
    該計畫書壹(三)(5)）「合理利潤之分配」之約定，除83% 歸給
    被告權利金外，另17% 應包含原告之股東權益等。原告依上
    開約定核算之超額利潤為新臺幣（下同）22萬3406元，惟被
    告未將原告之股東權益等17% 之金額扣除，致錯算超額利潤
    高達97萬3196元，並命原告繳納該金額，原告乃回函表示異
    議，但仍同意暫時由被告扣抵原告之履約保證金49萬2545元
    ，並補繳48萬651 元予被告。
  (二)依系爭契約第4 條第5 項「乙方（即原告）應依每季（期）
    總營收利潤3%計算基礎，超過3%利潤之金額為超額利潤，於
    次季（期）繳交權利金時一併交付全部超額利潤予甲方（即
    被告）。」而扣除總支出所餘之金額始屬「總營收利潤」，
    應扣除之總支出又包括原告之經營成本及權利金。有關權利
    金之內容及分配方式，依上開「經營計畫書」第22頁約定，
    其中83% 歸給被告權利金、其餘17% 包括：12% 為原告公司
    股東權益、1%回饋新莊市福興里辦公處－敦親睦鄰、1%回饋
    派出所－警民連線、3%發放員工績效獎金等，故計算超額利
    潤自應扣除上開全部權利金，而無從割裂83% 歸給被告權利
    金應扣除，而其餘17% 權利金不應扣除。
  (三)依系爭契約第1 條之約定，上開「經營計畫書」屬契約之一
    部分，且與系爭契約裝訂成冊，被告抗辯該「經營計畫書」
    屬計畫性質，並非簽約內容等語，殊不可採。
  (四)上開「經營計畫書」第22頁係規範權利金之計算及分配，第
    23頁再約定被告應得之金額分為兩部分，即扣除17% 後之固
    定權利金及超額利潤，並就固定權利金記載於系爭契約第3
    條，就超額利潤記載於系爭契約第4 條，被告竟將權利金17
    % 部分與超額利潤混為一談，其解釋方法顯與系爭契約真意
    有違。而上開「經營計畫書」第22頁規範權利金之計算及分
    配，屬系爭契約第4 條第5 款之補充及定義規定，兩者並無
    矛盾，亦無優先與否之問題。
  (五)為此依不當得利之法律關係請求被告返還原告溢繳之金額74
    萬9790元（97萬3196元－22萬3406元）及自聲請調解狀送達
    翌日起至清償日止，按週年利率5%計算之利息。
二、被告則以：
  (一)系爭契約第4 條第5 項明文約定「乙方應依每季（期）總營
    收利潤3%計算基礎，超過3%利潤之金額為超額利潤，於次季
    （期）繳交權利金時一併交付全部超額利潤予甲方。」因此
    超額利潤之計算基礎是「總營收利潤」，而且原告應將「全
    部超額利潤」交付予被告。又系爭契約並未記載超額利潤應
    再扣除17% 原告股東權益，原告自無要求被告返還超額利潤
    17%之依據。
  (二)上開「經營計畫書」之說明僅屬計畫性質，並非簽約內容。
    反觀上開「經營計畫書」第23頁亦提及超額利潤，該處提及
    超額利潤所記載之文字內容，與系爭契約第4 條第5 項之文
    字完全相同，可證兩造契約之約定，最後係採上開「經營計
    畫書」第23頁之內容，而非該「經營計畫書」第15頁第6 點
    之內容。且系爭契約第1 條第3 項第1 款規定「本契約條款
    優於招標文件內之其他文件所附記之條款。」自應適用系爭
    契約第4 條第5 項之規定等語，資為抗辯。併為答辯聲明：
    原告之訴駁回。
三、得心證之理由：
  (一)經查，兩造於94年9 月間簽定「臺北縣公有路外停車場委託
    營運契約」，並以「經營計畫書」為契約之附件，二者裝訂
    成一冊等情，為兩造所不爭執，復有「臺北縣公有路外停車
    場委託營運契約」一冊存卷可證，此事實堪以認定。惟原告
    主張：系爭契約之內容包含上開「經營計畫書」，關於超額
    利潤之計算方式應以上開「經營計畫書」第14頁第5 點、第
    15頁第6 點及第22頁之約定為依據等語；被告則以：系爭契
    約為計畫性質，不包含上開「經營計畫書」，關於超額利潤
    之計算方式應以系爭契約第4 條第5 項之規定為依據等語置
    辯。是以本件之爭點，乃在於：1.系爭契約之範圍是否包含
    上開「經營計畫書」？2.超額利潤之計算方式，究應依系爭
    契約第4 條第5 項之規定，抑或依上開「經營計畫書」第14
    頁第5 點、第15頁第6 點及第22頁之規定為依據？
  (二)關於系爭契約之範圍：
    查系爭契約第一條第一項第四款規定「一、本契約包含下列
    文件：... (四)本契約附件及其變更或補充。」，而上開「經
    營計畫書」既為系爭契約之附件，且與系爭契約裝訂成一冊
    ，自足認定上開「經營計畫書」確為系爭契約之一部分，是
    以系爭契約之範圍包括上開「經營計畫書」，亦可認定。
  (三)關於超額利潤之計算方式：
  1.查系爭契約第4 條第5 項規定「乙方應依每季（期）總營收
    利潤3%計算基礎，超過3%利潤之金額為超額利潤，於次季（
    期）繳交權利金時一併交付全部超額利潤予甲方。」；反觀
    上開「經營計畫書」第14頁第5 點（即該計畫書壹(三)(5)）「
    合理利潤之分配」則記載「C.本公司若得標願意提撥，利潤
    之分配如下：(1)83% 歸給政府權利金。(2)1%回饋新莊市福興
    里辦公處－敦親睦鄰。(3)1%回饋派出所－警民連線。(4)3%發
    放員工績效獎金、舉辦旅遊、生日聚餐－提升士氣。(5)12 %
    本公司股東權益。」、第15頁第6 點（即該計畫書壹(三)(6)）
    「超額利潤之分配」記載「本計畫採取之經營權利金方式，
    乃依照依2 年總利潤的固定百分比每3 個月繳納一次作為本
    計畫之固定權利金。以實際經營3 個月統計一次之營運報表
    為計算基礎（自10、11、12為一季），依照（表137 ：預估
    收入支出盈虧總表）之一季平均值算式所計算出來的利潤，
    換算83% （歸給政府權利金）金額，這個金額與每季繳交之
    固定權利金相減，以百分比為3.0%計算基礎，超過3.0%之部
    分為超額利潤，本團隊承諾於次一季繳納期限前將超額利潤
    一併繳交臺北縣政府。」、第22、23頁「權利金之合理性」
    記載「A 、權利金計算百分比：(1)12% 本公司股東權益。
    (2)1%回饋新莊市福興里辦公處－敦親睦鄰。(3)1%回饋派出所
    －警民連線。(4)3%發放員工績效獎金、舉辦旅遊、生日聚餐
    －提升士氣。(5)83% 歸給政府權利金。B 、權利金交付計畫
    ：本團隊投資本案需繳納之權利金有二，分別為固定權利金
    以及超額利潤權利金。二者之收取標準及方式如下述：1.固
    定權利金：本案之固定權利金設定為2 年4,925,452 元整，
    分八期繳納，每一期615,682 元整，每十、一、四、七月份
    的一日以前交付全額給臺北縣政府。2.超額利潤：本計畫依
    照每季總營收利潤的3.0%計算基礎，超過3.0%利潤之金額稱
    為超額利潤，本團隊承諾於次季（期）權利金繳交時一併交
    付全部超額利潤給臺北縣政府。」，此有系爭契約及上開「
    經營計畫書」可憑，足見關於超額利潤之計算方式，系爭契
    約之本文與附件「經營計畫書」第14頁第5 點、第15頁第6
    點、第22「A 、權利金計算百分比」之記載顯不一致，且該
    「經營計畫書」本身第14頁第5 點、第15頁第6 點、第22「
    A 、權利金計算百分比」之記載與第23頁「B 、權利金交付
    計畫」之記載亦不一致，則系爭超額利潤之計算方式究應以
    何者為依據，始符合兩造當事人之真意並保障雙方當事人之
    權利？尚待解釋契約以臻明瞭。
  2.按「解釋意思表示，應探求當事人之真意，不得拘泥於所用
    之辭句。」民法第98條定有明文。又契約乃當事人互相表示
    意思一致成立之意思表示，為意思表示之一，是依民法第98
    條之規定，解釋契約，首應探求當事人共同主觀之意思。而
    當事人為意思表示時，格於表達力之不足及差異，恆須加以
    闡釋，至其內心之意思，既未形之於外，尚無從加以揣摩。
    故在解釋有對話人之意思表示時，應以在對話人得了解之情
    事為範圍，表意人所為表示行為之言語、文字或舉動，如無
    特別情事，應以交易上應有之意義而為解釋，如以與交易慣
    行不同之意思為解釋時，限於對話人知其情事或可得而知，
    否則仍不能逸出交易慣行的意義。解釋意思表示端在探求表
    意人為意思表示之目的性及法律行為之和諧性，解釋契約尤
    須斟酌交易上之習慣及經濟目的，依誠信原則而為之。關於
    法律行為之解釋方法，應以當事人所欲達到之目的、習慣、
    任意法規及誠信原則為標準，合理解釋之，其中應將目的列
    為最先，習慣次之，任意法規又次之，誠信原則始終介於其
    間以修正或補足之（最高法院88年台上字第1671號判決意旨
    參照）。再者，解釋當事人之契約，應以當事人立約當時之
    真意為準，而真意何在，又應以過去事實及其他一切證據資
    料為斷定之標準，不能拘泥文字致失真意；但契約文字業已
    表示當事人真意，無須別事探求者，即不得反捨契約文字而
    更為曲解（最高法院39年台上字第1053號、17年上字第1118
    號判例意旨參照）。
  3.查依系爭契約本文之規定，原告經營管理公有之臺北縣新莊
    市五股工業區臨時停車場，應繳付被告之款項，包括固定權
    利與超額利潤，此觀系爭契約第3 條、第4 條及上開「經營
    計畫書」第23頁「B 、權利金交付計畫」之規定即明。而所
    謂「超額利潤」，依契約文字即可明白其性質係屬「利潤」
    之一種，依一般交易習慣，「利潤」係指「總收入」扣除「
    總成本支出」所得之餘額為「利潤」。又參以上開「經營計
    畫書」第10至14頁已列舉原告經營停車場所預估之成本支出
    為「人事設備雜項」成本，第14頁「表137 預估收入支出盈
    虧總表」更列明「總收入」扣除「實際人事設備雜項支出」
    後為「預估利潤」，足見原告亦認其經營停車場之成本僅限
    於「實際人事設備雜項支出」。至於原告所稱之「股東權益
    」，依一般交易習慣，其性質應屬「利潤之分配」而非「成
    本」之一環，除契約另有特別約定外，不能認原告之「股東
    權益」為「成本」，況上開「經營計畫書」第14、15頁原告
    亦將「股東權益」列於利潤分配之項目下，而系爭契約復無
    將原告之「股東權益」納入原告「成本」之特約，是原告主
    張系爭契約第4 條第5 項作為超額利潤計算基礎之「總營收
    利潤」，應扣除之「成本」包括原告之「股東權益」等語，
    非但為被告所否認，亦與一般交易習慣不符，尚難遽採。
  4.次查，原告主張上開「經營計畫書」第14頁第5 點、第15頁
    第6 點及第22頁「A 、權利金計算百分比」均係關於超額利
    潤計算之記載乙節，為被告所否認，而經核該三處之記載或
    言「超額利潤之分配」、或言「權利金計算百分比」，用語
    前後不一，已生混亂；且該等記載復與同一「經營計畫書」
    第23頁「B 、權利金交付計畫」項下超額利潤之記載不一致
    ，俱如前述；反觀該「經營計畫書」第23頁「B 、權利金交
    付計畫」項下超額利潤之記載則與系爭契約第4 條第5 項相
    同，且該「經營計畫書」第23頁「B 、權利金交付計畫」又
    列於該「經營計畫書」第貳大點「財務計畫」之最末，應屬
    結論性質，堪認被告抗辯系爭契約關於超額利潤之約定，兩
    造最後合意係採系爭契約第4 條第5 項之內容等語，應可採
    信。況系爭契約與其附件之「經營計畫書」之內容，如有不
    一致之情形，依系爭契約第一條第三項第一款規定「三、本
    契約所含各種文件之內容如有不一致之處，除另有規定外，
    依下列原則處理：(一)本契約條款優於招標文件內之其他文件
    所附記之條款。但附記之條款有特別聲明者不在此限。...
    」，是除另有特約外，應優先適用系爭契約本文之規定，而
    本件契約並無關於超額利潤之特約，自應適用系爭契約第4
    條第5 項定超額利潤之計算標準。則原告主張應依上開「經
    營計畫書」第14頁第5 點、第15頁第6 點及第22頁「A 、權
    利金計算百分比」之記載計算超額利潤等語，自非可採。
  5.從而，原告依不當得利之法律關係，請求被告給付74萬9790
    元及自聲請調解狀送達翌日起至清償日止，按週年利率5%計
    算之利息，為無理由，應予駁回。
四、本件事證已臻明確，兩造其餘之攻擊、防禦方法核與判決結
    果不生影響，爰毋庸一一論述，併此敘明。
五、據上論結，本件原告之訴為無理由，爰依民事訴訟法第78條
    ，判決如主文。
中    華    民    國    97    年    10    月    21    日
                  民事第二庭    法  官  張筱琪
以上正本係照原本作成
如對本判決上訴，須於判決送達後20日內向本院提出上訴狀
中    華    民    國    97    年    10    月    21    日
                            書記官  楊璧華


司法院資訊處製作；財團法人民間司法改革基金會備份。
